---
title: "BIOINPUTS AS A SUSTAINABLE STRATEGY FOR RICE AND COMMON BEAN PRODUCTION: IMPLICATIONS FOR PLANETARY HEALTH AND NUTRITION"
output:
  html_document:
    toc: true
    toc_float:
      collapsed: false
      smooth_scroll: true
    toc_depth: 2
    number_sections: true
    theme: paper
    highlight: tango
    self_contained: true
    df_print: paged
  pdf_document:
    latex_engine: xelatex
    toc: true
    toc_depth: 2
    number_sections: true
    fig_caption: true
    keep_tex: false
  word_document:
    toc: true
    toc_depth: 2
lang: "en-US"
geometry: margin=2.5cm
fontsize: 11pt
mainfont: Times New Roman
sansfont: Arial
monofont: Menlo
header-includes:
- \usepackage{booktabs}
- \usepackage{longtable}
- \usepackage{array}
- \usepackage{float}
- \usepackage{caption}
- \captionsetup{font=small,labelfont=bf}
- \renewcommand{\figurename}{Figure}
- \renewcommand{\tablename}{Table}
---

<style>
body { background: #fff; color: #1a1a1a; font-family: "Times New Roman", Georgia, serif; font-size: 15.5px; line-height: 1.6; }
.main-container { max-width: 1050px; padding: 20px 42px 60px; }
h1, h2, h3, h4 { color: #111111; font-family: "Times New Roman", Georgia, serif; font-weight: 700; }
h1 { border-bottom: 1.5px solid #111111; padding-bottom: 8px; font-size: 1.6em; }
h1.title { border-bottom: none; text-align: center; font-size: 1.45em; }
h2 { margin-top: 2em; border-bottom: 0.75px solid #B0B0B0; padding-bottom: 5px; font-size: 1.25em; }
h3 { font-size: 1.05em; margin-top: 1.6em; }
p { text-align: justify; }
.table-responsive, .kable-table { overflow-x: auto; margin: 1.2em 0 0.4em; }
table { width: 100%; font-size: 0.9em; font-family: "Times New Roman", Georgia, serif; border-collapse: collapse; }
table > thead > tr > th { background: #FFFFFF; color: #111111; border-top: 1.5px solid #111111; border-bottom: 1px solid #111111; vertical-align: middle; font-weight: 700; }
table > tbody > tr > td { border-color: #E5E5E5; vertical-align: middle; border-left: none; border-right: none; }
table > tbody > tr:last-child > td { border-bottom: 1.5px solid #111111; }
caption { caption-side: top; color: #111111; font-weight: 700; text-align: left; padding: 6px 0; font-size: 0.98em; }
.nota-tabela { font-size: 0.86em; color: #333333; margin: 0.2em 0 1.6em; text-align: left; }
.figure { text-align: center; margin: 1.2em auto 0.3em; }
.figure img { max-width: 100%; height: auto; }
.legenda-figura { color: #1a1a1a; font-size: 0.93em; text-align: left; margin: 0.5em auto 2em; max-width: 95%; }
@media (max-width: 768px) { .main-container { padding: 12px 18px 36px; } }

.author-block { text-align: center; margin: -0.25em auto 2.0em; max-width: 950px; line-height: 1.45; }
.author-names { font-size: 1.02em; margin-bottom: 0.65em; }
.author-affiliations { font-size: 0.94em; color: #333; margin-top: 0.2em; }
.orcid-link { text-decoration: none !important; display: inline-flex; vertical-align: middle; margin-left: 0.15em; }
.orcid-icon { display: inline-flex; align-items: center; justify-content: center; width: 1.28em; height: 1.28em; border-radius: 50%; background: #A6CE39; color: #fff; font-family: Arial, sans-serif; font-size: 0.72em; font-weight: 700; letter-spacing: -0.04em; line-height: 1; }
.download-code-wrap { text-align: center; margin: 1.4em 0 2.0em; }
.download-code-btn { display: inline-block; padding: 8px 16px; border: 1px solid #9DB9A2; border-radius: 8px; background: #F6FAF6; color: #315C3A !important; text-decoration: none !important; font-family: Arial, sans-serif; font-size: 0.90em; font-weight: 500; box-shadow: 0 1px 3px rgba(0,0,0,0.04); transition: all 0.2s ease; }
.download-code-btn:hover { background: #EDF5EE; border-color: #7FA187; color: #234A2B !important; box-shadow: 0 2px 6px rgba(0,0,0,0.06); }
.base-preview { overflow: auto; max-height: 430px; max-width: 100%; margin: 1em 0 1.5em; border: 1px solid #E2E8E3; border-radius: 8px; background: #FFFFFF; padding: 6px; }
.base-preview table { min-width: max-content; margin-bottom: 0 !important; }
.base-preview thead th { position: sticky; top: 0; background: #F7F9F7; z-index: 2; }
</style>

<div class="author-block">
<div class="author-names">
<sup>1</sup>Wilhan Valasco dos Santos <a class="orcid-link" href="https://orcid.org/0000-0002-6533-2407" target="_blank" rel="noopener" aria-label="ORCID de Wilhan Valasco dos Santos"><span class="orcid-icon">iD</span></a>,
<sup>2</sup>Ana Paula Silva Siqueira,
<sup>2</sup>Rita de Cássia Nogueira de Moura <a class="orcid-link" href="https://orcid.org/0009-0003-5508-0829" target="_blank" rel="noopener" aria-label="ORCID de Rita de Cássia Nogueira de Moura"><span class="orcid-icon">iD</span></a>,
<sup>2</sup>Maria Luiza Ferreira de Sousa e Silva <a class="orcid-link" href="https://orcid.org/0009-0009-3474-5530" target="_blank" rel="noopener" aria-label="ORCID de Maria Luiza Ferreira de Sousa e Silva"><span class="orcid-icon">iD</span></a>
</div>
<div class="author-affiliations"><sup>1</sup>Goiano Federal Institute of Education, Science and Technology – Rio Verde Campus</div>
<div class="author-affiliations"><sup>2</sup>Goiano Federal Institute of Education, Science and Technology – Urutaí Campus</div>
</div>

```{r configuracao, include=FALSE}
knitr::opts_chunk$set(
  echo = FALSE,
  warning = FALSE,
  message = FALSE,
  fig.align = "center",
  out.width = "100%",
  dpi = 300,
  dev = "png",
  fig.bg = "transparent",
  dev.args = list(png = list(bg = "transparent")),
  fig.show = "asis"
)

options(
  scipen = 999,
  dplyr.summarise.inform = FALSE,
  knitr.kable.NA = ""
)

set.seed(123)
```

```{r pacotes-e-funcoes, include=FALSE}
pacotes <- c(
  "dplyr", "tidyr", "purrr", "ggplot2", "ggrepel",
  "knitr", "kableExtra", "stringr", "stringi", "tibble", "patchwork",
  "countrycode", "sf", "rnaturalearth", "rnaturalearthdata"
)

pacotes_ausentes <- pacotes[
  !vapply(pacotes, requireNamespace, logical(1), quietly = TRUE)
]

if (length(pacotes_ausentes) > 0) {
  install.packages(
    pacotes_ausentes,
    dependencies = TRUE,
    repos = c(CRAN = "https://cloud.r-project.org")
  )
}

suppressPackageStartupMessages({
  library(dplyr)
  library(tidyr)
  library(purrr)
  library(ggplot2)
  library(ggrepel)
  library(knitr)
  library(kableExtra)
  library(stringr)
  library(stringi)
  library(tibble)
  library(patchwork)
  library(countrycode)
  library(sf)
  library(rnaturalearth)
})

normalizar_texto <- function(x) {
  x <- as.character(x)
  x <- stringr::str_replace_all(x, "[[:space:]\\u00A0]+", " ")
  x <- stringr::str_trim(x)
  x_ascii <- stringi::stri_trans_general(x, "Latin-ASCII")
  tolower(x_ascii)
}

converter_numerico <- function(x) {
  if (is.numeric(x)) return(as.numeric(x))
  x <- as.character(x)
  x <- stringr::str_replace_all(x, "\\u00A0", " ")
  x <- stringr::str_trim(x)
  x[x %in% c("", "-", "--", "NA", "N/A", "na", "n/a")] <- NA_character_

  converter_um <- function(valor) {
    if (is.na(valor)) return(NA_real_)
    valor <- gsub("[^0-9,.-]", "", valor)
    if (!nzchar(valor) || valor %in% c("-", ".", ",")) return(NA_real_)
    tem_virgula <- grepl(",", valor, fixed = TRUE)
    tem_ponto <- grepl(".", valor, fixed = TRUE)
    if (tem_virgula && tem_ponto) {
      valor <- gsub(".", "", valor, fixed = TRUE)
      valor <- sub(",", ".", valor, fixed = TRUE)
    } else if (tem_virgula) {
      valor <- sub(",", ".", valor, fixed = TRUE)
    }
    suppressWarnings(as.numeric(valor))
  }
  vapply(x, converter_um, numeric(1))
}

numero_estudos <- function(x) {
  x <- as.character(x)
  x <- x[!is.na(x) & nzchar(stringr::str_trim(x))]
  dplyr::n_distinct(x)
}

formatar_numero <- function(x, casas = 2) {
  ifelse(
    is.na(x), NA_character_,
    formatC(x, format = "f", digits = casas, decimal.mark = ",", big.mark = ".")
  )
}

# --- Contadores globais de tabelas e figuras (numeração sequencial única) ---
contador_tabela <- 0
contador_figura <- 0

proxima_tabela_titulo <- function(titulo) {
  contador_tabela <<- contador_tabela + 1
  paste0("Table ", contador_tabela, ". ", titulo)
}

imprimir_tabela <- function(dados_tabela, titulo, nota = NULL, tamanho_fonte = 8.5) {
  legenda <- proxima_tabela_titulo(titulo)
  formato <- if (knitr::is_latex_output()) "latex" else if (knitr::is_html_output()) "html" else "pandoc"

  tabela <- knitr::kable(
    dados_tabela, format = formato, booktabs = knitr::is_latex_output(),
    longtable = knitr::is_latex_output(), caption = legenda, align = "l", na = ""
  )

  if (knitr::is_latex_output()) {
    tabela <- kableExtra::kable_styling(
      tabela, latex_options = c("repeat_header", "scale_down"),
      font_size = tamanho_fonte, position = "center", full_width = FALSE
    )
  } else if (knitr::is_html_output()) {
    tabela <- kableExtra::kable_styling(
      tabela, bootstrap_options = c("condensed", "responsive"),
      font_size = tamanho_fonte, full_width = TRUE
    )
  }

  print(tabela)
  if (!is.null(nota)) {
    cat(paste0("<div class=\"nota-tabela\">", nota, "</div>\n\n"))
  }
  invisible(contador_tabela)
}

imprimir_figura <- function(grafico, legenda_texto) {
  contador_figura <<- contador_figura + 1
  print(grafico)
  cat(paste0(
    "\n\n<div class=\"legenda-figura\"><strong>Figure ", contador_figura, ".</strong> ",
    legenda_texto, "</div>\n\n"
  ))
  invisible(contador_figura)
}

# --- Exportação em alta resolução (PNG >= 600 dpi, fundo transparente) ------
pasta_figuras <- "figuras_alta_resolucao"
if (!dir.exists(pasta_figuras)) dir.create(pasta_figuras, recursive = TRUE)

sanitizar_nome_arquivo <- function(x) {
  x <- normalizar_texto(x)
  x <- stringr::str_replace_all(x, "[^a-z0-9]+", "_")
  stringr::str_replace_all(x, "^_+|_+$", "")
}

salvar_grafico <- function(grafico, nome, largura = 9, altura = 6, dpi_save = 600) {
  caminho <- file.path(pasta_figuras, paste0(nome, ".png"))
  tryCatch(
    {
      if (requireNamespace("ragg", quietly = TRUE)) {
        ragg::agg_png(filename = caminho, width = largura, height = altura, units = "in", res = dpi_save, background = "transparent")
      } else if (isTRUE(base::capabilities("cairo"))) {
        grDevices::png(filename = caminho, width = largura, height = altura, units = "in", res = dpi_save, bg = "transparent", type = "cairo")
      } else {
        grDevices::png(filename = caminho, width = largura, height = altura, units = "in", res = dpi_save, bg = "transparent")
      }
      print(grafico)
      grDevices::dev.off()
    },
    error = function(e) {
      if (!is.null(grDevices::dev.list())) grDevices::dev.off()
      message("Não foi possível salvar '", caminho, "': ", conditionMessage(e))
    }
  )
  invisible(caminho)
}

tema_academico <- function() {
  ggplot2::theme_bw(base_family = "Times New Roman", base_size = 11) +
    ggplot2::theme(
      panel.border = ggplot2::element_rect(colour = "#263238", fill = NA, linewidth = 0.35),
      axis.line = ggplot2::element_line(colour = "#263238", linewidth = 0.3),
      axis.ticks = ggplot2::element_line(colour = "#263238", linewidth = 0.3),
      panel.grid.major.y = ggplot2::element_line(colour = "#E6E9ED", linewidth = 0.25),
      panel.grid.major.x = ggplot2::element_blank(),
      panel.grid.minor = ggplot2::element_blank(),
      plot.title = ggplot2::element_blank(),
      axis.title = ggplot2::element_text(colour = "#263238"),
      axis.text = ggplot2::element_text(colour = "#263238"),
      axis.text.x = ggplot2::element_text(angle = 0, hjust = 0.5),
      legend.position = "none",
      panel.background = ggplot2::element_rect(fill = "transparent", colour = NA),
      plot.background = ggplot2::element_rect(fill = "transparent", colour = NA),
      plot.margin = ggplot2::margin(8, 20, 8, 8)
    )
}

paleta_classes <- c(
  "Controle" = "#4D4D4D",
  "Bactéria" = "#2C7FB8",
  "Fungo" = "#7A5195",
  "Fungo + Bactéria" = "#3A8F78"
)
```

## *2.7 Exploratory analysis and statistical modeling* {.unnumbered}

```{r importar-classificar}
arquivo_csv <- "Base_Geral_tratada.csv"
if (!file.exists(arquivo_csv)) stop(paste0("Arquivo não encontrado: ", arquivo_csv, "."), call. = FALSE)

dados <- read.csv2(arquivo_csv, stringsAsFactors = FALSE, check.names = FALSE, fileEncoding = "UTF-8-BOM")

# Exclusão do estudo 67, correspondente ao trabalho de 2015 retirado da revisão.
# O preenchimento temporário para baixo garante a remoção de todas as linhas do
# estudo caso o ID apareça apenas na primeira linha de um bloco de tratamentos.
if (!("ID" %in% names(dados))) stop("A coluna ID não foi encontrada na base.", call. = FALSE)
dados <- dados %>%
  mutate(.ID_exclusao = stringr::str_trim(as.character(ID))) %>%
  tidyr::fill(.ID_exclusao, .direction = "down") %>%
  filter(.ID_exclusao != "67") %>%
  select(-.ID_exclusao)

if ("Germinacao (%)" %in% names(dados) && !("Germinação (%)" %in% names(dados))) {
  names(dados)[names(dados) == "Germinacao (%)"] <- "Germinação (%)"
}

# Harmonização de grafias usuais das três variáveis complementares.
normalizar_nome <- function(x) {
  x %>%
    stringi::stri_trans_general("Latin-ASCII") %>%
    stringr::str_to_lower() %>%
    stringr::str_replace_all("[^a-z0-9]+", " ") %>%
    stringr::str_squish()
}

harmonizar_variavel <- function(dados, nome_canonico, padrao) {
  candidatos <- names(dados)[stringr::str_detect(normalizar_nome(names(dados)), padrao)]
  if (!(nome_canonico %in% names(dados)) && length(candidatos) > 0) {
    names(dados)[match(candidatos[1], names(dados))] <- nome_canonico
  }
  if (!(nome_canonico %in% names(dados))) dados[[nome_canonico]] <- NA_real_
  dados
}

dados <- harmonizar_variavel(dados, "Controle de doença (%)", "controle de doenca")
dados <- harmonizar_variavel(dados, "Carbono orgânico (g kg⁻¹)", "carbono organico")
dados <- harmonizar_variavel(dados, "Redução de fertilizantes (%)", "reducao de fertilizante")

variaveis <- c(
  "Germinação (%)", "Altura de planta (cm)", "Volume radicular (cm³)",
  "Comprimento de raiz (cm)", "Massa fresca da parte aérea (g planta⁻¹)",
  "Massa seca da parte aérea (g planta⁻¹)", "Massa fresca de raízes (g planta⁻¹)",
  "Massa seca de raízes (g planta⁻¹)", "Número de panículas (planta⁻¹)",
  "Número de vagens (planta⁻¹)", "Número de perfilhos (planta⁻¹)",
  "Peso de 100 grãos (g)", "Produtividade (kg ha⁻¹)", "Controle de doença (%)",
  "Carbono orgânico (g kg⁻¹)", "Redução de fertilizantes (%)"
)

siglas <- c(
  "Germinação (%)" = "GER", "Altura de planta (cm)" = "AP", "Volume radicular (cm³)" = "VR",
  "Comprimento de raiz (cm)" = "CR", "Massa fresca da parte aérea (g planta⁻¹)" = "MFPA",
  "Massa seca da parte aérea (g planta⁻¹)" = "MSPA", "Massa fresca de raízes (g planta⁻¹)" = "MFR",
  "Massa seca de raízes (g planta⁻¹)" = "MSR", "Número de panículas (planta⁻¹)" = "NP",
  "Número de vagens (planta⁻¹)" = "NV", "Número de perfilhos (planta⁻¹)" = "PERF",
  "Peso de 100 grãos (g)" = "P100", "Produtividade (kg ha⁻¹)" = "PROD",
  "Controle de doença (%)" = "CD", "Carbono orgânico (g kg⁻¹)" = "CO",
  "Redução de fertilizantes (%)" = "RF"
)

variaveis_presentes <- intersect(variaveis, names(dados))
for (variavel in variaveis_presentes) {
  dados[[variavel]] <- converter_numerico(dados[[variavel]])
}

# Exclusão pontual definida pelo autor: valor 24 de carbono orgânico no
# nível Controle. O valor é convertido em ausente para não participar dos
# gráficos, das estatísticas descritivas, da PCA ou do forest plot.
dados <- dados %>%
  mutate(
    `Carbono orgânico (g kg⁻¹)` = dplyr::if_else(
      stringr::str_trim(Classe) == "Controle" &
        dplyr::near(`Carbono orgânico (g kg⁻¹)`, 24),
      NA_real_,
      `Carbono orgânico (g kg⁻¹)`
    )
  )

# Cultura e classe já vêm classificadas manualmente pelo autor nas colunas
# `Cultura Adj` e `Classe` da base tratada; apenas espaços extras são
# removidos, sem qualquer reclassificação automática por palavra-chave.
dados <- dados %>%
  mutate(
    `Cultura Adj` = stringr::str_trim(`Cultura Adj`),
    Classe = stringr::str_trim(Classe)
  )

ordem_classes_geral <- c("Controle", "Bactéria", "Fungo", "Fungo + Bactéria")

# Feijão: escopo restrito a Controle e Bactéria (decisão do autor, ver texto).
# Variáveis do feijão: Peso de 100 grãos, Massa seca de raízes, Germinação e
# Comprimento de raiz não são analisadas nesta cultura.
variaveis_feijao <- c(
  "Altura de planta (cm)", "Massa fresca da parte aérea (g planta⁻¹)",
  "Massa seca da parte aérea (g planta⁻¹)", "Massa fresca de raízes (g planta⁻¹)",
  "Número de vagens (planta⁻¹)", "Produtividade (kg ha⁻¹)"
)
classes_feijao <- c("Controle", "Bactéria")

# Arroz: Volume radicular, Massa fresca da parte aérea, Massa fresca de
# raízes, Massa seca da parte aérea, Massa seca de raízes, Número de vagens
# e Peso de 100 grãos não são analisados nesta cultura (decisão do autor, ver
# texto). Número de perfilhos substitui Peso de 100 grãos, comparando
# Controle, Bactéria, Fungo e Fungo mais Bactéria.
variaveis_arroz <- c(
  "Germinação (%)", "Altura de planta (cm)", "Comprimento de raiz (cm)",
  "Número de perfilhos (planta⁻¹)", "Número de panículas (planta⁻¹)",
  "Produtividade (kg ha⁻¹)"
)

variaveis_complementares_arroz <- c(
  "Controle de doença (%)", "Carbono orgânico (g kg⁻¹)", "Redução de fertilizantes (%)"
)
variaveis_pca_arroz <- c(variaveis_arroz, variaveis_complementares_arroz)

# Seleção exclusiva da PCA. Carbono orgânico permanece nas análises descritivas
# e na razão de resposta, mas é retirado da PCA do arroz devido à baixa
# disponibilidade e à elevada dependência de imputação.
variaveis_pca_arroz_selecionadas <- setdiff(
  variaveis_pca_arroz,
  "Carbono orgânico (g kg⁻¹)"
)
classes_pca_arroz <- c("Controle", "Bactéria")

dados_feijao_bruto <- dados %>% filter(`Cultura Adj` == "Feijão", Classe %in% classes_feijao)
dados_arroz_bruto  <- dados %>% filter(`Cultura Adj` == "Arroz", Classe %in% ordem_classes_geral)

n_linhas_total   <- nrow(dados)
n_estudos_total  <- numero_estudos(dados$ID)
n_feijao_classif <- sum(dados$`Cultura Adj` == "Feijão", na.rm = TRUE)
n_arroz_classif  <- sum(dados$`Cultura Adj` == "Arroz", na.rm = TRUE)
```

Conduziu-se, neste estudo, uma síntese descritiva de dados de literatura sobre o uso de bioinsumos microbianos (bactérias, fungos e a combinação fungo mais bactéria) em feijão (*Phaseolus vulgaris*) e arroz (*Oryza sativa*), comparados a um controle sem inoculação. A unidade de observação é o registro experimental individual, identificado por cada estudo/artigo, e cada estudo pode contribuir com várias observações para a mesma classe e variável, de modo que o número de observações não equivale ao número de unidades independentes; por isso, toda tabela informa observações e estudos distintos, sendo o segundo o indicador de robustez de cada comparação.

A base utilizada (3.404 linhas, 76 estudos) é a versão tratada da revisão de literatura, na qual cultura e classe de cada registro foram atribuídas por curadoria manual do autor, conforme a Table 1, e não por correspondência automática de palavras-chave. Essa curadoria distingue bactéria, fungo, fungo mais bactéria e controle. Outras categorias presentes na base, como extratos vegetais, derivados biológicos ou orgânicos, fertilizantes minerais, comparadores químicos e condições experimentais diversas, não integram este estudo. Um pequeno número de valores exatamente iguais a zero foi identificado em algumas variáveis; não havia evidência documental de que representassem lacuna de preenchimento e, por isso, foram mantidos como observações válidas, sem conversão automática para dado ausente.

```{r tabela-amostra, results='asis'}
caracterizar <- function(dados_cultura, ordem_classes) {
  dados_cultura %>%
    mutate(Classe = factor(Classe, levels = ordem_classes)) %>%
    group_by(Classe, .drop = FALSE) %>%
    summarise(`Número de observações` = n(), `Número de estudos` = numero_estudos(ID), .groups = "drop") %>%
    filter(`Número de observações` > 0)
}

tabela_amostra <- bind_rows(
  caracterizar(dados_feijao_bruto, classes_feijao) %>% mutate(Cultura = "Feijão", .before = 1),
  caracterizar(dados_arroz_bruto, ordem_classes_geral) %>% mutate(Cultura = "Arroz", .before = 1)
)

imprimir_tabela(
  tabela_amostra,
  "Composição amostral por cultura e classe, antes da aplicação dos critérios de disponibilidade por variável.",
  nota = paste0(
    "Número de observações: registros experimentais individuais. Número de estudos: contagem de códigos ",
    "de identificação (ID) distintos. Classes sem nenhuma observação válida na cultura correspondente não ",
    "são apresentadas."
  )
)
```

As variáveis analisadas cobrem emergência, crescimento vegetativo e desempenho reprodutivo ou produtivo, e o conjunto usado em cada cultura foi definido pela disponibilidade real de dados (Table 2), não por critério fixo igual às duas espécies.

```{r tabela-escopo-variaveis, results='asis'}
construir_escopo_lista <- function(dados_cultura, variaveis_cultura, ordem_classes) {
  purrr::map(variaveis_cultura, function(v) {
    d <- dados_cultura %>% filter(!is.na(.data[[v]]))
    disponiveis <- d %>% count(Classe) %>% filter(n > 0) %>% pull(Classe)
    intersect(ordem_classes, disponiveis)
  }) %>% setNames(variaveis_cultura)
}

var_classes_feijao_final <- construir_escopo_lista(dados_feijao_bruto, variaveis_feijao, classes_feijao)
var_classes_arroz_final  <- construir_escopo_lista(dados_arroz_bruto, variaveis_arroz, ordem_classes_geral)

# Número de perfilhos substitui Peso de 100 grãos no arroz e mantém,
# explicitamente, os quatro níveis definidos para essa comparação.
var_classes_arroz_final[["Número de perfilhos (planta⁻¹)"]] <- ordem_classes_geral

# Ajustes manuais de escopo (decisão do autor), no arroz: Fungo removido de
# Produtividade.
var_classes_arroz_final[["Produtividade (kg ha⁻¹)"]] <-
  setdiff(var_classes_arroz_final[["Produtividade (kg ha⁻¹)"]], "Fungo")

# Variáveis complementares: matriz 1 x 3 fora da matriz agronômica principal.
var_classes_complementares_arroz <- list(
  "Controle de doença (%)" = c("Controle", "Bactéria", "Fungo + Bactéria"),
  "Carbono orgânico (g kg⁻¹)" = c("Controle", "Bactéria", "Fungo + Bactéria"),
  "Redução de fertilizantes (%)" = c("Controle", "Bactéria", "Fungo")
)

formatar_escopo_tabela <- function(dados_cultura, lista_escopo) {
  purrr::imap_dfr(lista_escopo, function(classes_v, v) {
    d <- dados_cultura %>% filter(!is.na(.data[[v]]), Classe %in% classes_v)
    tibble::tibble(
      Variável = v,
      `Nº observações` = nrow(d),
      `Nº estudos` = numero_estudos(d$ID)
    )
  })
}

escopo_feijao <- formatar_escopo_tabela(dados_feijao_bruto, var_classes_feijao_final) %>%
  mutate(Cultura = "Feijão", .before = 1)

# A Table 2 reúne o escopo agronômico principal e as três variáveis
# complementares analisadas no arroz.
var_classes_arroz_tabela <- c(
  var_classes_arroz_final,
  var_classes_complementares_arroz
)

escopo_arroz <- formatar_escopo_tabela(dados_arroz_bruto, var_classes_arroz_tabela) %>%
  mutate(Cultura = "Arroz", .before = 1)

imprimir_tabela(
  bind_rows(escopo_feijao, escopo_arroz),
  "Número total de observações e de estudos disponíveis para cada variável, por cultura."
)
```

Numeric values were converted while preserving the original decimal separator and measurement units, and empty cells were treated as missing data. For each combination of crop, class, and variable, the number of observations and studies, mean, standard deviation, median, quartiles, and range were calculated, requiring at least two observations for the standard deviation; combinations without valid observations are not shown in the tables. Because many classes comprise few studies with multiple observations each, the independence assumption required for a formal confidence interval is not met in this dataset. Dispersion is therefore described using standard deviation, median, and quartiles, without inferential intent. The difference between each class and the control was expressed as the percentage change in the class median relative to the control median, according to the equation

$$
\Delta_{\%} = 100 \times \frac{\widetilde{x}_{\mathrm{classe}} - \widetilde{x}_{\mathrm{controle}}}{\widetilde{x}_{\mathrm{controle}}},
$$

restricted to combinations with at least three observations per class. Instead of an inferential confidence interval, horizontal bars represent the first and third quartiles (Q1 and Q3) of each compared class, also expressed as percentage change relative to the control median. This range describes within-class dispersion without distributional assumptions, standard errors, or study-level pairing. Multivariate association was explored using principal component analysis, with standardization and median imputation restricted to this analysis. Exclusively for the rice PCA, observations presenting at least one value below Q1 − 1.5 × IQR or above Q3 + 1.5 × IQR among eligible variables were removed.

All statistical analyses were conducted in the R computing environment using fully reproducible procedures (R Core Team, 2026), with the *`dplyr`* (Wickham et al., 2026) and *`tidyr`* (Wickham, Vaughan, and Girlich, 2026) packages. Graphical visualizations were produced with *`ggplot2`* (Wickham, 2016), while figure-panel composition was performed with *`patchwork`* (Pedersen, 2025). Tables and the dynamic report were generated with the *`knitr`* package (Xie, 2025).

# Results

## Geographic distribution of studies

```{r figura-mapa-geral, results='asis', fig.width=13, fig.height=6.7}
possiveis_colunas_pais <- c("País", "Pais", "Country", "País do estudo", "Pais do estudo")
coluna_pais <- intersect(possiveis_colunas_pais, names(dados))[1]

if (length(coluna_pais) == 0 || is.na(coluna_pais)) {
  stop(
    paste0(
      "Não foi encontrada uma coluna de país. Nomes procurados: ",
      paste(possiveis_colunas_pais, collapse = ", "), "."
    ),
    call. = FALSE
  )
}

correspondencias_paises <- c(
  "Brasil" = "BRA", "Índia" = "IND", "India" = "IND", "China" = "CHN",
  "Egito" = "EGY", "Bangladesh" = "BGD", "Coreia do Sul" = "KOR",
  "Coréia do Sul" = "KOR", "República da Coreia" = "KOR",
  "Tanzânia" = "TZA", "Tanzania" = "TZA", "Arábia Saudita" = "SAU",
  "Arabia Saudita" = "SAU", "México" = "MEX", "Mexico" = "MEX",
  "Itália" = "ITA", "Italia" = "ITA", "Paquistão" = "PAK",
  "Paquistao" = "PAK", "Tailândia" = "THA", "Tailandia" = "THA",
  "Alemanha" = "DEU", "Espanha" = "ESP", "Indonésia" = "IDN",
  "Indonesia" = "IDN", "Irã" = "IRN", "Ira" = "IRN", "Malawi" = "MWI",
  "Marrocos" = "MAR", "Polônia" = "POL", "Polonia" = "POL",
  "Portugal" = "PRT", "Quênia" = "KEN", "Quenia" = "KEN",
  "Estados Unidos" = "USA", "Estados Unidos da América" = "USA", "EUA" = "USA",
  "United States" = "USA", "United States of America" = "USA",
  "Reino Unido" = "GBR", "Inglaterra" = "GBR", "United Kingdom" = "GBR",
  "Países Baixos" = "NLD", "Holanda" = "NLD", "África do Sul" = "ZAF",
  "Africa do Sul" = "ZAF", "Costa do Marfim" = "CIV",
  "Emirados Árabes Unidos" = "ARE", "Emirados Arabes Unidos" = "ARE",
  "Vietnã" = "VNM", "Vietna" = "VNM", "Sri Lanka" = "LKA", "Nepal" = "NPL",
  "Nigéria" = "NGA", "Nigeria" = "NGA", "Etiópia" = "ETH", "Etiopia" = "ETH",
  "Colômbia" = "COL", "Colombia" = "COL", "Argentina" = "ARG", "Chile" = "CHL",
  "Peru" = "PER", "Cuba" = "CUB", "Japão" = "JPN", "Japao" = "JPN",
  "Austrália" = "AUS", "Australia" = "AUS", "Nova Zelândia" = "NZL",
  "Nova Zelandia" = "NZL"
)

dados_paises <- dados %>%
  transmute(
    ID_mapa = stringr::str_trim(as.character(ID)),
    País_original = stringr::str_trim(as.character(.data[[coluna_pais]]))
  ) %>%
  tidyr::fill(ID_mapa, .direction = "down") %>%
  # Exclui integralmente do mapa o estudo ID 67, publicado em 2015.
  # O filtro ocorre após o preenchimento para remover todas as linhas do estudo.
  filter(!is.na(ID_mapa), ID_mapa != "", ID_mapa != "67") %>%
  group_by(ID_mapa) %>%
  tidyr::fill(País_original, .direction = "downup") %>%
  ungroup() %>%
  filter(!is.na(ID_mapa), ID_mapa != "", !is.na(País_original), País_original != "") %>%
  tidyr::separate_rows(País_original, sep = "\\s*(?:;|,|\\||/|\\be\\b|\\band\\b|&)\\s*") %>%
  mutate(
    País_original = stringr::str_squish(País_original),
    ISO3 = countrycode::countrycode(
      País_original, origin = "country.name", destination = "iso3c",
      custom_match = correspondencias_paises, warn = FALSE
    )
  ) %>%
  filter(!is.na(ISO3)) %>%
  distinct(ID_mapa, ISO3)

mundo <- rnaturalearth::ne_countries(scale = "medium", returnclass = "sf") %>%
  sf::st_set_crs(4326)
mundo_mapa <- mundo %>% filter(is.na(continent) | continent != "Antarctica")

mundo_robinson <- sf::st_transform(mundo, crs = "+proj=robin +datum=WGS84")
centroides <- suppressWarnings(sf::st_point_on_surface(mundo_robinson))
centroides <- sf::st_transform(centroides, crs = 4326)

coordenadas <- sf::st_coordinates(centroides)
coluna_iso_mundo <- intersect(c("iso_a3", "adm0_a3", "sov_a3", "gu_a3"), names(centroides))[1]
if (length(coluna_iso_mundo) == 0 || is.na(coluna_iso_mundo)) {
  stop("Não foi possível identificar a coluna ISO3 do mapa mundial.", call. = FALSE)
}

coordenadas_paises <- centroides %>%
  sf::st_drop_geometry() %>%
  mutate(
    ISO3 = as.character(.data[[coluna_iso_mundo]]),
    longitude = coordenadas[, 1],
    latitude = coordenadas[, 2]
  ) %>%
  select(ISO3, longitude, latitude) %>%
  filter(!is.na(ISO3), ISO3 != "-99", ISO3 != "") %>%
  distinct(ISO3, .keep_all = TRUE)

dados_mapa_geral <- dados_paises %>%
  group_by(ISO3) %>%
  summarise(`Número de estudos` = n_distinct(ID_mapa), .groups = "drop") %>%
  left_join(coordenadas_paises, by = "ISO3") %>%
  filter(!is.na(longitude), !is.na(latitude))

mapa_geral <- ggplot() +
  geom_sf(data = mundo_mapa, fill = "#F2F2F2", color = "#8C8C8C", linewidth = 0.25) +
  geom_point(
    data = dados_mapa_geral,
    aes(x = longitude, y = latitude, size = `Número de estudos`),
    shape = 21, fill = "#238B45", color = "#145A32", stroke = 0.60,
    alpha = 0.78, show.legend = FALSE
  ) +
  geom_text(
    data = dados_mapa_geral,
    aes(x = longitude, y = latitude, label = `Número de estudos`),
    color = "white", family = "Times New Roman", fontface = "bold",
    size = 3.2, show.legend = FALSE
  ) +
  scale_size_area(max_size = 20, guide = "none") +
  coord_sf(datum = NA, expand = FALSE, clip = "off") +
  labs(x = NULL, y = NULL) +
  theme_void(base_family = "Times New Roman", base_size = 12) +
  theme(
    plot.background = element_rect(fill = "transparent", color = NA),
    panel.background = element_rect(fill = "transparent", color = NA),
    plot.margin = margin(8, 8, 8, 8)
  )

imprimir_figura(
  mapa_geral,
  "Distribuição geográfica dos 76 estudos incluídos na síntese. Os círculos indicam os países de realização; o tamanho é proporcional ao número de estudos distintos e o valor interno apresenta a frequência por país."
)
salvar_grafico(mapa_geral, "figura_01_distribuicao_geografica_estudos", largura = 13, altura = 6.7)
```

## Temporal evolution of scientific production

```{r figura-bibliometria, results='asis', fig.width=9.5, fig.height=5.5}
dados_bibliometria <- tibble::tibble(
  Ano = c(2016, 2018, 2019, 2020, 2021, 2022, 2023, 2024, 2025, 2026),
  Frequência = c(1, 2, 3, 4, 8, 9, 15, 17, 14, 3)
) %>%
  mutate(Acumulado = cumsum(Frequência))

interp <- stats::splinefun(dados_bibliometria$Ano, dados_bibliometria$Acumulado, method = "monoH.FC")
curva_suave <- tibble::tibble(x = seq(min(dados_bibliometria$Ano), max(dados_bibliometria$Ano), length.out = 400)) %>%
  mutate(y = interp(x))

cor_linha <- "#0F5C6B"

grafico_bibliometria <- ggplot() +
  geom_col(data = dados_bibliometria, aes(x = Ano, y = Frequência), fill = "#C7C7C7", colour = NA, width = 0.52, alpha = 0.55) +
  geom_text(data = dados_bibliometria, aes(x = Ano, y = Frequência, label = Frequência), vjust = -0.9, family = "Times New Roman", size = 3.0, colour = "#7A7A7A") +
  geom_area(data = curva_suave, aes(x = x, y = y), fill = cor_linha, alpha = 0.08) +
  geom_line(data = curva_suave, aes(x = x, y = y), colour = cor_linha, linewidth = 0.85, lineend = "round") +
  geom_point(data = dados_bibliometria, aes(x = Ano, y = Acumulado), shape = 21, size = 2.6, stroke = 0.9, fill = "#FFFFFF", colour = cor_linha) +
  geom_text(data = dados_bibliometria, aes(x = Ano, y = Acumulado, label = Acumulado), vjust = -1.25, family = "Times New Roman", size = 3.15, colour = cor_linha, fontface = "bold") +
  scale_x_continuous(breaks = dados_bibliometria$Ano) +
  scale_y_continuous(limits = c(0, 88), breaks = seq(0, 80, 20), expand = expansion(mult = c(0, 0.05))) +
  labs(x = "Ano", y = "Número de artigos") +
  theme_minimal(base_family = "Times New Roman", base_size = 12) +
  theme(
    axis.line.x = element_line(colour = "#D9D9D9", linewidth = 0.35),
    axis.ticks.x = element_line(colour = "#D9D9D9", linewidth = 0.3),
    axis.ticks.y = element_blank(),
    axis.text = element_text(colour = "#6B6B6B", size = 9.7),
    axis.title = element_text(colour = "#4A4A4A", size = 10.5),
    panel.grid.major.y = element_line(colour = "#EEEEEE", linewidth = 0.4),
    panel.grid.major.x = element_blank(),
    panel.grid.minor = element_blank(),
    panel.background = element_rect(fill = "transparent", colour = NA),
    plot.background = element_rect(fill = "transparent", colour = NA),
    plot.margin = margin(12, 18, 8, 8)
  )

imprimir_figura(
  grafico_bibliometria,
  paste0(
    "Número de artigos publicados por ano (barras cinzas, eixo compartilhado) e número acumulado de artigos ",
    "(linha e círculos azul-petróleo) sobre bioinsumos microbianos em feijão e arroz, de 2016 a 2026, totalizando ",
    "76 artigos; o artigo identificado para o ano de 2015 foi excluído do estudo. A linha conecta os valores ",
    "acumulados observados a cada ano por interpolação monotônica; os números junto a cada ponto indicam o total ",
    "acumulado naquele ano, e os números junto a cada barra indicam a frequência anual."
  )
)
salvar_grafico(grafico_bibliometria, "figura_02_evolucao_producao_cientifica", largura = 9.5, altura = 5.5)
```

## Descriptive statistics

```{r funcao-descritivas}
calcular_descritivas <- function(dados_cultura, lista_escopo) {
  purrr::imap_dfr(lista_escopo, function(classes_v, v) {
    if (length(classes_v) == 0) return(NULL)
    d <- dados_cultura %>%
      filter(!is.na(.data[[v]]), Classe %in% classes_v) %>%
      mutate(Classe = factor(Classe, levels = classes_v))

    d %>%
      group_by(Classe, .drop = FALSE) %>%
      summarise(
        n = dplyr::n(),
        `Nº estudos` = numero_estudos(ID),
        Média = mean(.data[[v]], na.rm = TRUE),
        `Desvio-padrão` = if (dplyr::n() > 1) stats::sd(.data[[v]], na.rm = TRUE) else NA_real_,
        Mediana = stats::median(.data[[v]], na.rm = TRUE),
        Q1 = stats::quantile(.data[[v]], 0.25, na.rm = TRUE, names = FALSE),
        Q3 = stats::quantile(.data[[v]], 0.75, na.rm = TRUE, names = FALSE),
        Mínimo = min(.data[[v]], na.rm = TRUE),
        Máximo = max(.data[[v]], na.rm = TRUE),
        .groups = "drop"
      ) %>%
      filter(n > 0) %>%
      mutate(Variável = v, .before = 1)
  })
}

preparar_tabela_descritiva <- function(x) {
  x %>%
    mutate(
      Variável = as.character(Variável), Classe = as.character(Classe),
      across(c(Média, `Desvio-padrão`, Mediana, Q1, Q3, Mínimo, Máximo), ~ formatar_numero(.x, 2))
    ) %>%
    rename(`Nº obs.` = n)
}

descritivas_feijao <- calcular_descritivas(dados_feijao_bruto, var_classes_feijao_final)
descritivas_arroz  <- calcular_descritivas(dados_arroz_bruto, var_classes_arroz_final)
descritivas_complementares_arroz <- calcular_descritivas(
  dados_arroz_bruto, var_classes_complementares_arroz
)
```

```{r funcao-grafico}
gerar_grafico_descritivo <- function(dados_cultura, variavel, classes_v) {
  dados_grafico <- dados_cultura %>%
    filter(!is.na(.data[[variavel]]), Classe %in% classes_v) %>%
    mutate(Classe = factor(Classe, levels = classes_v))
  if (nrow(dados_grafico) == 0) return(NULL)

  descr <- descritivas_atual %>% filter(as.character(Variável) == variavel, n > 0) %>%
    mutate(Classe = factor(as.character(Classe), levels = classes_v))

  dados_violin <- dados_grafico %>% group_by(Classe) %>%
    filter(dplyr::n() >= 4, dplyr::n_distinct(.data[[variavel]]) > 1) %>% ungroup()

  grafico <- ggplot(dados_grafico, aes(x = Classe, y = .data[[variavel]], colour = Classe, fill = Classe))

  if (nrow(dados_violin) > 0) {
    grafico <- grafico + geom_violin(data = dados_violin, trim = TRUE, alpha = 0.20, linewidth = 0.55, colour = "#3F3F3F", show.legend = FALSE)
  }

  grafico +
    geom_boxplot(width = 0.17, outlier.shape = NA, fill = "#FFFFFF", alpha = 0.80, linewidth = 0.50, colour = "#555555", show.legend = FALSE) +
    geom_jitter(width = 0.12, height = 0, alpha = 0.34, size = 1.45, show.legend = FALSE) +
    geom_point(data = descr, aes(x = Classe, y = Média), inherit.aes = FALSE, shape = 21, size = 3.4, stroke = 0.65, fill = "#9E1B1B", colour = "#7A1111") +
    scale_colour_manual(values = paleta_classes, drop = FALSE) +
    scale_fill_manual(values = paleta_classes, drop = FALSE) +
    scale_x_discrete(drop = FALSE) +
    labs(x = NULL, y = variavel) +
    tema_academico() +
    theme(
      panel.grid.major.y = element_line(colour = "#B4AEA9", linewidth = 0.35, linetype = "dashed")
    ) +
    coord_cartesian(clip = "off")
}

gerar_legenda_boxplot <- function(variavel, cultura, classes_v, descr) {
  paste0(
    "Distribuição de ", variavel, " em ", cultura, ", por classe (", paste(classes_v, collapse = ", "), "). ",
    "As caixas indicam mediana, primeiro e terceiro quartis; as hastes indicam o intervalo entre o menor e o ",
    "maior valor observado dentro de 1,5 vez o intervalo interquartil; os pontos claros à esquerda de cada ",
    "caixa são as observações individuais; o ponto vermelho indica a média aritmética da classe. Áreas ",
    "sombreadas ao redor das caixas, quando presentes, representam a densidade estimada da distribuição."
  )
}
```

### Common bean

```{r tabela-descritiva-feijao, results='asis'}
imprimir_tabela(
  preparar_tabela_descritiva(descritivas_feijao),
  "Descriptive statistics of agronomic variables in common bean, by class.",
  nota = paste0(
    "No. obs. = number of valid observations; No. studies = number of distinct study identification (ID) codes ",
    "contributing valid observations. Standard deviation was not calculated when No. obs. = 1. ",
    "Q1 and Q3 = first and third quartiles. Units are indicated in each variable name."
  )
)
```

```{r figuras-feijao, results="asis", fig.width=13, fig.height=7.5}
descritivas_atual <- descritivas_feijao
paineis_feijao <- list()
for (variavel_atual in variaveis_feijao) {
  classes_v <- var_classes_feijao_final[[variavel_atual]]
  grafico <- gerar_grafico_descritivo(dados_feijao_bruto, variavel_atual, classes_v)
  if (!is.null(grafico)) paineis_feijao[[variavel_atual]] <- grafico
}

matriz_feijao <- patchwork::wrap_plots(paineis_feijao, ncol = 3, nrow = 2) &
  theme(plot.background = element_rect(fill = "transparent", colour = NA), panel.background = element_rect(fill = "transparent", colour = NA))

legenda_feijao <- paste0(
  "Distribuição das seis variáveis agronômicas analisadas no feijão, por classe (controle e bactéria), em ",
  "matriz de painéis. Em cada painel, as caixas indicam mediana, primeiro e terceiro quartis; as hastes indicam ",
  "o intervalo entre o menor e o maior valor observado dentro de 1,5 vez o intervalo interquartil; os pontos ",
  "claros são as observações individuais; o ponto vermelho indica a média aritmética da classe; áreas ",
  "sombreadas, quando presentes, representam a densidade estimada da distribuição."
)
imprimir_figura(matriz_feijao, legenda_feijao)
salvar_grafico(matriz_feijao, paste0("figura_", sprintf("%02d", contador_figura), "_matriz_boxplot_feijao"), largura = 13, altura = 7.5)
```

### Rice

```{r tabela-descritiva-arroz, results='asis'}
imprimir_tabela(
  preparar_tabela_descritiva(descritivas_arroz),
  "Descriptive statistics of agronomic variables in rice, by class.",
  nota = paste0(
    "No. obs. = number of valid observations; No. studies = number of distinct study identification (ID) codes ",
    "contributing valid observations. Standard deviation was not calculated when No. obs. = 1. ",
    "Q1 and Q3 = first and third quartiles. Units are indicated in each variable name."
  )
)
```

```{r figuras-arroz, results="asis", fig.width=13, fig.height=7.5}
descritivas_atual <- descritivas_arroz
paineis_arroz <- list()
for (variavel_atual in variaveis_arroz) {
  classes_v <- var_classes_arroz_final[[variavel_atual]]
  grafico <- gerar_grafico_descritivo(dados_arroz_bruto, variavel_atual, classes_v)
  if (!is.null(grafico)) paineis_arroz[[variavel_atual]] <- grafico
}

matriz_arroz <- patchwork::wrap_plots(paineis_arroz, ncol = 3, nrow = 2) &
  theme(plot.background = element_rect(fill = "transparent", colour = NA), panel.background = element_rect(fill = "transparent", colour = NA))

legenda_arroz <- paste0(
  "Distribuição das seis variáveis agronômicas analisadas no arroz, por classe (controle, bactéria, fungo e ",
  "fungo mais bactéria, conforme a disponibilidade de cada variável), em matriz de painéis. Em cada painel, as ",
  "caixas indicam mediana, primeiro e terceiro quartis; as hastes indicam o intervalo entre o menor e o maior ",
  "valor observado dentro de 1,5 vez o intervalo interquartil; os pontos claros são as observações individuais; ",
  "o ponto vermelho indica a média aritmética da classe; áreas sombreadas, quando presentes, representam a ",
  "densidade estimada da distribuição."
)
imprimir_figura(matriz_arroz, legenda_arroz)
salvar_grafico(matriz_arroz, paste0("figura_", sprintf("%02d", contador_figura), "_matriz_boxplot_arroz"), largura = 13, altura = 7.5)
```

```{r figura-complementares-arroz, results='asis', fig.width=15, fig.height=5}
descritivas_atual <- descritivas_complementares_arroz
paineis_complementares_arroz <- list()

for (variavel_atual in variaveis_complementares_arroz) {
  classes_v <- var_classes_complementares_arroz[[variavel_atual]]
  grafico <- gerar_grafico_descritivo(dados_arroz_bruto, variavel_atual, classes_v)
  if (!is.null(grafico)) paineis_complementares_arroz[[variavel_atual]] <- grafico
}

if (length(paineis_complementares_arroz) > 0) {
  matriz_complementares_arroz <- patchwork::wrap_plots(
    paineis_complementares_arroz, ncol = 3, nrow = 1
  ) & theme(
    plot.background = element_rect(fill = "transparent", colour = NA),
    panel.background = element_rect(fill = "transparent", colour = NA)
  )

  legenda_complementares <- paste0(
    "Distribuição de controle de doença, carbono orgânico e redução de fertilizantes no arroz, em matriz 1 × 3. ",
    "As caixas indicam mediana e quartis; as hastes, 1,5 vez o intervalo interquartil; os pontos claros, as ",
    "observações individuais; e o ponto vermelho, a média aritmética da classe."
  )
  imprimir_figura(matriz_complementares_arroz, legenda_complementares)
  salvar_grafico(matriz_complementares_arroz, paste0("figura_", sprintf("%02d", contador_figura),
    "_matriz_complementares_arroz"), largura = 15, altura = 5)
}
```

## Principal component analysis

```{r pca-preparar, include=FALSE}
paleta_biplot <- paleta_classes
paleta_biplot["Bactéria"] <- "#1B6B33"
paleta_biplot["Fungo + Bactéria"] <- "#0B4D8C"

formas_biplot <- c("Controle" = 16, "Bactéria" = 16, "Fungo" = 15, "Fungo + Bactéria" = 17)

tema_pca_elegante <- function() {
  ggplot2::theme_minimal(base_family = "Times New Roman", base_size = 12) +
    ggplot2::theme(
      panel.grid.major = ggplot2::element_line(colour = "#EDF0F3", linewidth = 0.18),
      panel.grid.minor = ggplot2::element_blank(),
      panel.border = ggplot2::element_rect(colour = "#B7C0C9", fill = NA, linewidth = 0.32),
      axis.line = ggplot2::element_blank(),
      axis.ticks = ggplot2::element_line(colour = "#B7C0C9", linewidth = 0.22),
      plot.title = ggplot2::element_blank(),
      plot.subtitle = ggplot2::element_blank(),
      axis.title = ggplot2::element_text(colour = "#263238", size = 11),
      axis.text = ggplot2::element_text(colour = "#455A64", size = 9.5),
      legend.position = "right",
      legend.title = ggplot2::element_text(colour = "#17365D", face = "bold", size = 10.5),
      legend.text = ggplot2::element_text(size = 9.5),
      legend.key = ggplot2::element_rect(fill = "transparent", colour = NA),
      panel.background = ggplot2::element_rect(fill = "transparent", colour = NA),
      plot.background = ggplot2::element_rect(fill = "transparent", colour = NA),
      legend.background = ggplot2::element_rect(fill = "transparent", colour = NA),
      plot.margin = ggplot2::margin(10, 14, 10, 10)
    )
}

preparar_pca <- function(
  dados_cultura, variaveis_disponiveis, classes_pca, rotulo_cultura,
  remover_outliers = FALSE, fator_iqr = 1.5
) {
  dados_cultura <- dados_cultura %>%
    filter(as.character(Classe) %in% classes_pca) %>%
    mutate(Classe = factor(as.character(Classe), levels = classes_pca)) %>%
    select(ID, Classe, all_of(variaveis_disponiveis))

  n_linhas <- nrow(dados_cultura)
  diagnostico <- purrr::map_dfr(variaveis_disponiveis, function(variavel) {
    x <- dados_cultura[[variavel]]
    n_validos <- sum(!is.na(x))
    variancia <- if (n_validos >= 2) var(x, na.rm = TRUE) else NA_real_
    motivo <- dplyr::case_when(
      n_validos == 0 ~ "Sem observações válidas",
      n_validos < 10 ~ "Menos de 10 observações válidas",
      is.na(variancia) ~ "Variância não calculável",
      variancia == 0 ~ "Variância igual a zero",
      TRUE ~ "Utilizada"
    )
    tibble::tibble(Variável = variavel, `Valores válidos` = n_validos, `Disponibilidade (%)` = 100 * n_validos / n_linhas, Decisão = motivo)
  })

  variaveis_pca <- diagnostico %>% filter(Decisão == "Utilizada") %>% pull(Variável)
  resultado <- list(
    cultura = rotulo_cultura, diagnostico = diagnostico,
    variaveis = variaveis_pca, classes_pca = classes_pca,
    executada = FALSE, mensagem = NULL, n_outliers = 0,
    prop_pc12_antes = NA_real_
  )
  if (length(variaveis_pca) < 2 || n_linhas < 3) {
    resultado$mensagem <- paste0("A PCA de ", rotulo_cultura, " não pôde ser realizada.")
    return(resultado)
  }

  # PCA de referência antes da exclusão, usada apenas para quantificar se o
  # filtro de outliers aumentou a variância acumulada em PC1 e PC2.
  matriz_antes <- dados_cultura %>% select(all_of(variaveis_pca))
  medianas_antes <- vapply(matriz_antes, function(x) median(x, na.rm = TRUE), numeric(1))
  for (variavel in variaveis_pca) {
    matriz_antes[[variavel]][is.na(matriz_antes[[variavel]])] <- medianas_antes[[variavel]]
  }
  variancias_antes <- vapply(matriz_antes, var, numeric(1))
  matriz_antes <- matriz_antes %>%
    select(all_of(names(variancias_antes)[is.finite(variancias_antes) & variancias_antes > 0]))
  if (ncol(matriz_antes) >= 2) {
    pca_antes <- prcomp(matriz_antes, center = TRUE, scale. = TRUE)
    proporcoes_antes <- pca_antes$sdev^2 / sum(pca_antes$sdev^2)
    resultado$prop_pc12_antes <- 100 * sum(proporcoes_antes[1:2])
  }

  # Uma linha é considerada outlier quando ao menos um de seus valores
  # observados está fora dos limites de 1,5 × IQR da variável. Valores
  # ausentes não são classificados como outliers nesta etapa.
  if (isTRUE(remover_outliers)) {
    indicadores_outlier <- purrr::map_dfc(variaveis_pca, function(variavel) {
      x <- dados_cultura[[variavel]]
      q1 <- stats::quantile(x, 0.25, na.rm = TRUE, names = FALSE, type = 7)
      q3 <- stats::quantile(x, 0.75, na.rm = TRUE, names = FALSE, type = 7)
      iqr <- q3 - q1
      fora <- !is.na(x) & (x < q1 - fator_iqr * iqr | x > q3 + fator_iqr * iqr)
      tibble::tibble(!!variavel := fora)
    })
    remover_linha <- apply(as.data.frame(indicadores_outlier), 1, any)
    resultado$n_outliers <- sum(remover_linha)
    resultado$outliers_por_classe <- dados_cultura %>%
      mutate(.outlier_pca = remover_linha) %>%
      filter(.outlier_pca) %>%
      count(Classe, name = "Observações removidas")
    resultado$outliers_por_variavel <- tibble::tibble(
      Variável = names(indicadores_outlier),
      `Valores extremos` = vapply(indicadores_outlier, sum, numeric(1))
    )
    dados_cultura <- dados_cultura[!remover_linha, , drop = FALSE]
  }

  matriz_pca <- dados_cultura %>% select(all_of(variaveis_pca))
  medianas <- vapply(matriz_pca, function(x) median(x, na.rm = TRUE), numeric(1))
  prop_imputado <- vapply(matriz_pca, function(x) mean(is.na(x)), numeric(1))
  for (variavel in variaveis_pca) {
    matriz_pca[[variavel]][is.na(matriz_pca[[variavel]])] <- medianas[[variavel]]
  }

  variancias_pos <- vapply(matriz_pca, var, numeric(1))
  constantes <- names(variancias_pos)[is.na(variancias_pos) | variancias_pos == 0]
  if (length(constantes) > 0) {
    matriz_pca <- matriz_pca %>% select(-all_of(constantes))
    variaveis_pca <- setdiff(variaveis_pca, constantes)
    resultado$variaveis <- variaveis_pca
  }
  if (ncol(matriz_pca) < 2) {
    resultado$mensagem <- paste0("A PCA de ", rotulo_cultura, " não pôde ser realizada.")
    return(resultado)
  }

  pca <- prcomp(matriz_pca, center = TRUE, scale. = TRUE)
  autovalores <- pca$sdev^2
  proporcoes <- autovalores / sum(autovalores)
  cargas <- as.data.frame(pca$rotation[, 1:2, drop = FALSE]) %>%
    tibble::rownames_to_column("Variável") %>%
    mutate(Sigla = unname(siglas[Variável])) %>%
    select(Variável, Sigla, PC1, PC2)
  escores <- as.data.frame(pca$x[, 1:2, drop = FALSE]) %>%
    mutate(Classe = dados_cultura$Classe, ID = dados_cultura$ID)

  resultado$executada <- TRUE
  resultado$cargas <- cargas
  resultado$escores <- escores
  resultado$prop_pc1 <- 100 * proporcoes[1]
  resultado$prop_pc2 <- 100 * proporcoes[2]
  resultado$prop_pc12_depois <- 100 * sum(proporcoes[1:2])
  resultado$ganho_pc12 <- resultado$prop_pc12_depois - resultado$prop_pc12_antes
  resultado$n_observacoes <- nrow(matriz_pca)
  resultado$prop_imputado_media <- 100 * mean(prop_imputado[variaveis_pca])
  resultado
}

criar_biplot <- function(resultado, nivel_elipse = 0.68) {
  escores <- resultado$escores %>% mutate(Classe = factor(as.character(Classe), levels = resultado$classes_pca))
  cargas <- resultado$cargas

  amplitude_x <- diff(range(escores$PC1, finite = TRUE))
  amplitude_y <- diff(range(escores$PC2, finite = TRUE))
  amplitude_carga_x <- max(abs(cargas$PC1), na.rm = TRUE)
  amplitude_carga_y <- max(abs(cargas$PC2), na.rm = TRUE)
  fatores <- c(
    ifelse(amplitude_carga_x > 0, amplitude_x / (2 * amplitude_carga_x), NA_real_),
    ifelse(amplitude_carga_y > 0, amplitude_y / (2 * amplitude_carga_y), NA_real_)
  )
  fator_setas <- 0.72 * min(fatores[is.finite(fatores) & fatores > 0])
  if (!is.finite(fator_setas)) fator_setas <- 1
  cargas_plot <- cargas %>% mutate(PC1_plot = PC1 * fator_setas, PC2_plot = PC2 * fator_setas)

  diag_elipse <- escores %>% group_by(Classe) %>%
    summarise(n_distintos = n_distinct(paste(round(PC1, 8), round(PC2, 8))), sd1 = sd(PC1, na.rm = TRUE), sd2 = sd(PC2, na.rm = TRUE), cx = mean(PC1, na.rm = TRUE), cy = mean(PC2, na.rm = TRUE), .groups = "drop")
  classes_ok <- diag_elipse %>% filter(n_distintos >= 3, sd1 > 1e-8, sd2 > 1e-8) %>% pull(Classe)
  classes_bad <- diag_elipse %>% filter(!(Classe %in% classes_ok)) %>% filter(!is.na(cx), !is.na(cy))
  escores_ok <- filter(escores, Classe %in% classes_ok)
  raio_fallback <- 0.05 * max(amplitude_x, amplitude_y, na.rm = TRUE)
  if (!is.finite(raio_fallback) || raio_fallback <= 0) raio_fallback <- 0.25
  circulo <- function(cx, cy, r, n = 100) { th <- seq(0, 2 * pi, length.out = n); data.frame(PC1 = cx + r * cos(th), PC2 = cy + r * sin(th)) }
  dados_fallback <- if (nrow(classes_bad) == 0) data.frame() else do.call(rbind, lapply(seq_len(nrow(classes_bad)), function(i) { tmp <- classes_bad[i, ]; cdf <- circulo(tmp$cx, tmp$cy, raio_fallback); cdf$Classe <- tmp$Classe; cdf }))

  grafico <- ggplot(escores, aes(x = PC1, y = PC2)) +
    geom_hline(yintercept = 0, colour = "#C3CAD1", linewidth = 0.22) +
    geom_vline(xintercept = 0, colour = "#C3CAD1", linewidth = 0.22)
  if (nrow(escores_ok) > 0) {
    grafico <- grafico + stat_ellipse(data = escores_ok, aes(colour = Classe, fill = Classe, group = Classe), geom = "polygon", type = "norm", level = nivel_elipse, segments = 241, linewidth = 0.42, alpha = 0.09, show.legend = FALSE)
  }
  if (nrow(dados_fallback) > 0) {
    grafico <- grafico + geom_path(data = dados_fallback, aes(x = PC1, y = PC2, colour = Classe, group = Classe), inherit.aes = FALSE, linewidth = 0.45, alpha = 0.55, linetype = "dashed", show.legend = FALSE)
  }

  grafico +
    geom_point(aes(colour = Classe, shape = Classe), alpha = 0.88, size = 2.9, stroke = 0.55) +
    geom_segment(data = cargas_plot, aes(x = 0, y = 0, xend = PC1_plot, yend = PC2_plot), inherit.aes = FALSE, arrow = grid::arrow(length = grid::unit(0.14, "cm"), type = "closed"), colour = "#8C2A38", linewidth = 0.42, alpha = 0.85, lineend = "round") +
    ggrepel::geom_text_repel(data = cargas_plot, aes(x = PC1_plot, y = PC2_plot, label = Sigla), inherit.aes = FALSE, colour = "#7A1F2B", family = "Times New Roman", fontface = "plain", size = 3.5, box.padding = 0.4, max.overlaps = Inf, segment.colour = "#8C2A38", segment.size = 0.18, segment.alpha = 0.5, force = 3, max.time = 2, max.iter = 20000, seed = 123) +
    scale_colour_manual(values = paleta_biplot, drop = FALSE) +
    scale_fill_manual(values = paleta_biplot, drop = FALSE, guide = "none") +
    scale_shape_manual(values = formas_biplot, drop = FALSE) +
    guides(colour = guide_legend(override.aes = list(size = 3.4, alpha = 1)), shape = guide_legend(override.aes = list(size = 3.4, alpha = 1))) +
    labs(title = NULL, subtitle = NULL, x = paste0("PC1 (", formatar_numero(resultado$prop_pc1, 1), "%)"), y = paste0("PC2 (", formatar_numero(resultado$prop_pc2, 1), "%)"), colour = "Classe", shape = "Classe") +
    coord_equal() +
    tema_pca_elegante()
}

resultado_pca_feijao <- preparar_pca(dados_feijao_bruto, variaveis_feijao, classes_feijao, "Feijão")
resultado_pca_arroz  <- preparar_pca(
  dados_arroz_bruto, variaveis_pca_arroz_selecionadas, classes_pca_arroz, "Arroz",
  remover_outliers = TRUE, fator_iqr = 1.5
)
```

```{r figura-pca-matriz, results='asis', fig.width=13, fig.height=6.5}
paineis_pca <- list()
if (isTRUE(resultado_pca_feijao$executada)) paineis_pca[["Feijão"]] <- criar_biplot(resultado_pca_feijao)
if (isTRUE(resultado_pca_arroz$executada))  paineis_pca[["Arroz"]]  <- criar_biplot(resultado_pca_arroz)

if (length(paineis_pca) > 0) {
  matriz_pca <- patchwork::wrap_plots(paineis_pca, ncol = 2, nrow = 1) &
    theme(plot.background = element_rect(fill = "transparent", colour = NA), panel.background = element_rect(fill = "transparent", colour = NA))

  legenda_pca <- paste0(
    "Biplot da análise de componentes principais para feijão (painel à esquerda) e arroz (painel à direita), ",
    "após padronização das variáveis e imputação pela mediana dos valores ausentes. Na PCA do arroz, ",
    "observações com ao menos um valor fora dos limites de 1,5 × IQR foram removidas antes da imputação. Pontos representam ",
    "observações individuais, coloridos e com forma conforme a classe (círculo cinza para controle, círculo ",
    "azul-esverdeado para bactéria e quadrado roxo para fungo, este último presente somente no painel do feijão). ",
    "A PCA do arroz inclui apenas as classes controle e bactéria; as classes fungo e fungo mais bactéria ",
    "permanecem nas demais análises em que possuem dados válidos. ",
    "Elipses sombreadas delimitam a dispersão normal de 68% de cada classe com três ou mais observações ",
    "distintas; círculos tracejados substituem a elipse para classes com poucos pontos ou variância nula, ",
    "centrados na média do grupo. Setas vermelhas indicam a carga de cada variável sobre os dois primeiros ",
    "componentes, identificadas pelas siglas GER (germinação), AP (altura de planta), CR (comprimento de raiz), ",
    "MFPA e MSPA (massa fresca e seca da parte aérea), MFR e MSR (massa fresca e seca de raízes), NP (número de ",
    "panículas), NV (número de vagens), PERF (número de perfilhos), PROD (produtividade), CD (controle de doença), ",
    "RF (redução de fertilizantes); o comprimento e a direção de cada seta indicam a ",
    "magnitude e o sentido da associação da variável correspondente com os dois primeiros componentes."
  )
  imprimir_figura(matriz_pca, legenda_pca)
  salvar_grafico(matriz_pca, paste0("figura_", sprintf("%02d", contador_figura), "_matriz_pca"), largura = 13, altura = 6.5)
}
```

## Response relative to the control

```{r rr-preparar, include=FALSE}
paleta_forest <- paleta_classes
paleta_forest["Bactéria"] <- "#0B4D8C"
formas_forest <- c("Controle" = 16, "Bactéria" = 16, "Fungo" = 16, "Fungo + Bactéria" = 16)

calcular_razao_resposta <- function(descritivas, variaveis_ordem) {
  base_controle <- descritivas %>% filter(as.character(Classe) == "Controle") %>%
    transmute(Variável = as.character(Variável), MedianaC = Mediana, nC = n)
  comparadores <- descritivas %>% filter(as.character(Classe) != "Controle") %>%
    transmute(Variável = as.character(Variável), Classe = as.character(Classe),
              MedianaT = Mediana, Q1T = Q1, Q3T = Q3, nT = n)
  comparadores %>%
    inner_join(base_controle, by = "Variável") %>%
    filter(nT >= 3, nC >= 3, !is.na(MedianaT), !is.na(MedianaC), !is.na(Q1T), !is.na(Q3T), MedianaC > 0) %>%
    mutate(
      `Variação (%)` = (MedianaT - MedianaC) / MedianaC * 100,
      `Q1 (%)` = (Q1T - MedianaC) / MedianaC * 100,
      `Q3 (%)` = (Q3T - MedianaC) / MedianaC * 100,
      Variável = factor(Variável, levels = variaveis_ordem)
    ) %>%
    arrange(Variável, Classe)
}

criar_forest_plot <- function(dados_rr) {
  ordem_eixo <- rev(levels(droplevels(dados_rr$Variável)))
  dados_rr <- dados_rr %>%
    mutate(RotuloEixo = factor(as.character(Variável), levels = ordem_eixo), Classe = factor(Classe, levels = intersect(names(paleta_classes), unique(Classe))))
  ggplot(dados_rr, aes(x = `Variação (%)`, y = RotuloEixo, colour = Classe, shape = Classe)) +
    geom_vline(xintercept = 0, colour = "#8A8F98", linewidth = 0.45, linetype = "dashed") +
    geom_errorbarh(aes(xmin = `Q1 (%)`, xmax = `Q3 (%)`), height = 0.20, linewidth = 0.7, position = position_dodge(width = 0.55)) +
    geom_point(size = 3.2, stroke = 0.8, position = position_dodge(width = 0.55)) +
    scale_colour_manual(values = paleta_forest, drop = FALSE) +
    scale_shape_manual(values = formas_forest, drop = FALSE) +
    labs(title = NULL, subtitle = NULL, x = "Variação em relação ao controle (%)", y = NULL, colour = "Classe", shape = "Classe") +
    tema_pca_elegante() +
    theme(panel.grid.major.y = element_blank(), legend.position = "bottom", axis.text.y = element_text(hjust = 1))
}

razao_resposta_feijao <- calcular_razao_resposta(descritivas_feijao, variaveis_feijao)
descritivas_forest_arroz <- bind_rows(descritivas_arroz, descritivas_complementares_arroz)
razao_resposta_arroz  <- calcular_razao_resposta(descritivas_forest_arroz, variaveis_pca_arroz)
```

```{r figura-rr-matriz, results='asis', fig.width=13, fig.height=6}
paineis_rr <- list()
if (nrow(razao_resposta_feijao) > 0) paineis_rr[["Feijão"]] <- criar_forest_plot(razao_resposta_feijao)
if (nrow(razao_resposta_arroz) > 0)  paineis_rr[["Arroz"]]  <- criar_forest_plot(razao_resposta_arroz)

if (length(paineis_rr) > 0) {
  matriz_rr <- patchwork::wrap_plots(paineis_rr, ncol = 2, nrow = 1) &
    theme(plot.background = element_rect(fill = "transparent", colour = NA), panel.background = element_rect(fill = "transparent", colour = NA))

  legenda_rr <- paste0(
    "Variação percentual da mediana de cada classe de bioinsumo em relação à mediana do controle, para feijão ",
    "(painel à esquerda) e arroz (painel à direita), para cada variável no eixo vertical. Pontos indicam a ",
    "distância percentual entre a mediana da classe e a mediana do controle; barras horizontais indicam o ",
    "primeiro e o terceiro quartil (Q1 e Q3) da própria classe, também expressos em relação à mediana do ",
    "controle, e representam a dispersão interna da classe, não um intervalo de confiança. A linha tracejada ",
    "vertical indica ausência de variação em relação ao controle. Cores identificam a classe comparada ",
    "(azul-escuro para bactéria, roxo para fungo, verde para fungo mais bactéria). A síntese é descritiva, sem ",
    "erro-padrão ou qualquer componente inferencial."
  )
  imprimir_figura(matriz_rr, legenda_rr)
  salvar_grafico(matriz_rr, paste0("figura_", sprintf("%02d", contador_figura), "_matriz_razao_resposta"), largura = 13, altura = 6)
}
```

# Dataset and reproducible code

The first six rows of the processed dataset used in the analyses are shown below.

```{r head-base-dados, results='asis'}
base_head <- utils::head(dados, 6)

if (knitr::is_html_output()) {
  cat('<div class="base-preview">')
  print(
    knitr::kable(
      base_head,
      format = "html",
      caption = "Preview of the processed dataset (first six rows).",
      escape = TRUE
    ) %>%
      kableExtra::kable_styling(
        bootstrap_options = c("condensed", "responsive"),
        full_width = TRUE,
        font_size = 8
      )
  )
  cat('</div>')
} else {
  print(knitr::kable(base_head, caption = "Preview of the processed dataset (first six rows)."))
}
```

<div class="download-code-wrap">
<a class="download-code-btn" href="site_report_en.Rmd" target="_blank" rel="noopener">Access R code</a>
</div>

# References

Pedersen, T. L. *patchwork*: the composer of plots. R package. Available at: https://CRAN.R-project.org/package=patchwork.

R Core Team. *R*: a language and environment for statistical computing.
Vienna: R Foundation for Statistical Computing. Available at:
https://www.R-project.org/.

Wickham, H. *ggplot2*: elegant graphics for data analysis. New York:
Springer-Verlag, 2016.

Wickham, H.; François, R.; Henry, L.; Müller, K.; Vaughan, D. *dplyr*: a
grammar of data manipulation. R package. Available at:
https://CRAN.R-project.org/package=dplyr.

Wickham, H.; Vaughan, D.; Girlich, M. *tidyr*: tidy messy data. R package.
Available at: https://CRAN.R-project.org/package=tidyr.

Xie, Y. *knitr*: a general-purpose package for dynamic report generation in
R. R package. Available at: https://CRAN.R-project.org/package=knitr.
